【裁判字號】    97,消債更,110
【裁判日期】    970729
【裁判案由】    更生
【裁判全文】
臺灣桃園地方法院民事裁定           97年度消債更字第110號
聲  請  人
即  債務人  甲○○
代  理  人  邱雅文  律師
上列當事人因消費者債務清理事件聲請更生及保全處分，本院裁
定如下：
    主    文
更生及保全處分之聲請均駁回。
聲請費用由聲請人負擔。
    理    由
一、按債務人與金融機構協商成立者，不得聲請更生或清算，但
    因不可歸責於己之事由，致履行顯有重大困難者，不在此限
    ；本條例施行前，債務人依金融主管機關協調成立之中華民
    國銀行公會會員，辦理消費金融案件無擔保債務協商機制與
    金融機構成立之協商，準用前項之規定，消費者債務清理條
    例第151 條第5 項、第6 項分別定有明文。又聲請更生或清
    算不合程式或不備其他要件者，法院應以裁定駁回之，但其
    情形可以補正者，法院應定期間先命補正，同條例第8 條亦
    定有明文。次按依債務人與金融機構協商成立者，除非因不
    可歸責於己之事由，致履行顯有重大困難，否則不得聲請更
    生或清算，消費者債務清理條例第151 條第5 項規定意旨甚
    明。是債務清償方案成立後，固由債務人按其條件履行，惟
    需於其後發生情事變更，在清償期間收入或收益不如預期，
    致該方案履行困難甚或履行不能，因不可歸責於己，始能聲
    請更生或清算。此項規定旨在避免債務人任意毀諾已成立之
    協商，濫用更生或清算之裁判上債務清理程序，蓋以債務清
    償方案係經當事人行使程序選擇權所為之債務清理契約，債
    務人應受該成立之協議所拘束。債務人既已與金融機構協商
    成立，如認該協商方案履行有其他不適當情形，自仍應再循
    協商途徑謀求解決，合先敘明。
二、本件聲請意旨略以：聲請人有不能清償債務情事，前雖曾依
    金融主管機關協調成立之「中華民國銀行公會會員辦理消費
    金融案件無擔保債務協商機制」與最大債權銀行成立協商，
    當時協商條件要其每月清償21,736元，聲請人每月雖仍如期
    還款，惟原協商方案條件過苛，已經超越聲請人能力，而無
    法履行原協商方案，且聲請人之配偶婚前雖任職於百貨業，
    然婚後因懷孕小孩出生後，因幼兒無人照料，遂於95年辭去
    工作，在家照顧小孩，故在家庭開銷增加，收入減少之情況
    下，實有不可歸責於聲請人之事由，致履行原協商內容顯有
    重大困難之情形，另聲請人每月另有房貸約 1萬餘元支出；
    聲請人之無擔保或無優先權債務總額未逾 1,200萬元，復未
    經法院裁定開始清算程序或宣告破產，且非聲請人主觀惡意
    ，實係客觀上具有不可歸責事由存在，爰聲請更生等語。
三、按消費者債務清理條例立法意旨，乃在幫助陷於經濟上困境
    之債務人，得藉由更生或清算程序，走出經濟困境，避免走
    向絕路，實現憲法所保障之生命權。是查，聲請人提出之債
    權人清冊、債務協商之協商成立證明文件、任職單位薪津發
    放單、保險費繳納證明、96年度所得扣繳憑單等影本各 1件
    為證，以及聲請人個人於95年度之綜合所得稅各類所得資料
    清單、財產歸屬證明、聯合徵信中心個人資料、全戶戶口名
    簿、聲請人配偶95、96年度所得資料清單等正本各 1份附卷
    可稽，可證聲請人之目前財務狀況確如聲請狀所載；然對於
    聲請人是否符合重大不可歸責事由部分，依聲請人所提之附
    卷資料所示，聲請人於96年1 月間與各債權銀行簽立協商協
    議書，約定每月以21,736元做為協商之金額，依聲請人所呈
    之所得資料顯示，95年當年度綜合所得總額，扣除稅額後平
    均每月收入為73,458元、另依聲請人96年度服務單位之所得
    扣繳憑單所載（給付淨額），聲請人平均每月收入則為64,9
    80元，另聲請人於97年6 月13日雖陳述，其每月實領金額僅
    4 萬8 千餘元，惟依卷內第17頁所載，聲請人所列必要支出
    部分，其中保險費4,318 元並非生活上之必要支出，另關於
    薪資所得單據（附件8） 優惠存款部分另有5,000 元應予算
    入，故應加計之收入在還未計算超勤津貼部分已達57,318
    元，扣除協商金額、個人必要生活費用、房屋貸款等尚有餘
    額，另關於扶養費用部分，聲請人雖有提出行政院主計處平
    均每人月最低生活費用，然該份統計係對於十五歲以上就業
    人口所做統計（此參行政院主計處網站名詞解釋可知），因
    此對於聲請人之幼兒，其扶養金額，並無法直接等同於每人
    每月最低消費支出，再者，對於配偶之扶養義務，按民法第
    1117條第1 項規定，受扶養權利者，以不能維持生活而無謀
    生能力者為限。經查聲請人之配偶，並未符合該條文之要件
    ，故對於重大不可歸責之事由，聲請人雖有釋明家中經濟所
    得減少等事，然此對於無法繳納協商金額之重大不可歸責事
    由，仍無法明確釋明，準此，堪認聲請人缺乏不可歸責於己
    致履行顯有重大困難之情形可言。又債務人既有履行能力，
    縱有履行不便，亦得經由個別債權銀行協商程序以求適當履
    債，故本件聲請人尚乏不可歸責於己致履行顯有重大困難之
    情事，另關於保全處分部分，於此更生程序既經審認並無理
    由，故該保全處分之聲請即無權利保護之必要，自應駁回其
    聲請，爰裁定如主文。
中    華    民    國    97    年    7     月    29    日
                  民事第三庭     法  官  汪智陽
上列正本證明與原本無異。
如不服本裁定，應於裁定送達後10日內，以書狀向本院提出抗告
，並繳納抗告費新臺幣1千元。
                                 書記官  林君燕
中    華    民    國    97    年    7     月    29    日


司法院資訊處製作；財團法人民間司法改革基金會備份。
